【裁判字號】    89,上更(一),863
【裁判日期】    891019
【裁判案由】    貪污治罪條例等
【裁判全文】
臺灣高等法院刑事判決                  八十九年度上更(一)字第八六三號
    上  訴  人
    即  被  告  甲○○
    指定辯護人  本院公設辯護人
右上訴人因貪污案件，不服台灣台北地方法院八十八年度訴字第一六七二號，中華民
國八十九年三月一日第一審判決（起訴案號：台灣台北地方法院檢察署八十八年度偵
字第二０八六五號、第二二０五六號），提起上訴，判決後經最高法院發回更審，本
院判決如左：
    主  文
上訴駁回。
    事  實
一、甲○○係台北市○○○路一九三號台北國際商業銀行（以下簡稱台北商銀）復興
    分行雇員，負責經辦台北市銀行（以下簡稱台北銀行）代理台北市庫，轉託台北
    商銀代收稅款、非稅款、學什費等業務、中央銀行國庫局委託台北商銀代理國庫
    台北支庫經收稅款業務及一般櫃檯收付業務，為從事業務及受公務機關委託承辦
    公務之人員。甲○○於民國（下同）八十三年底至「菲夢思國際美容機構」參加
    瘦身、塑身美容課程，迄八十八年初消費達新台幣（下同）二百餘萬元而債台高
    築，竟於八十八年三月三十一日收受吳石溪所繳交一百三十七萬七百九十三元之
    土地增值稅款後，意圖為自己不法之所有，將之侵占入己，再於其職務上所掌之
    代收台北市稅款日報表（一式四份），遺漏該筆稅款，虛偽登載當日僅收到另二
    筆總額一百二十九萬九千四百五十元土地增值稅之不實事項，並層轉上級主管複
    核而提出行使，足以生損害於台北商銀。嗣吳石溪於八十八年六月間接獲台北市
    稅捐稽徵處士林分處催繳土地增值稅之公函而向稅捐機關反應，稅捐機關函詢台
    北商銀復興分行，甲○○乃向其主管坦承上情，於同年七月二十八日將侵占款悉
    數歸還台北商銀復興分行。
二、案經法務部調查局台北市調查處移送及台北商銀告發，由台灣台北地方法院檢察
    署檢察官偵查起訴。
    理  由
一、上訴人即被告甲○○對於上開犯行坦承不諱（偵卷第三頁背面至第六頁、第三十
    五、三十六頁；原審卷第十三、六十五、六十六、七十五頁；上訴卷第十三、十
    四、二十五至二十八頁頁），核與證人即台北商銀復興分行助理作業主管袁世民
    於原審（原審卷第七十四頁）及本院（上訴卷第二十八頁）之供述，以及證人吳
    石溪於法務部調查局台北市調查處詢問時證述之情節相符（偵卷第七、八頁）。
    此外，並有台北商銀（０八九）北商銀業字０００六０號函（見原審卷第四十一
    頁）、台北市政府財政局委託台北市銀行代理市庫契約（見原審卷第五十頁至五
    十五頁）、台北銀行委託台北區中小企業銀行代收台北市各項稅款、非稅款、學
    什費等契約（見偵查卷第二十六頁至三十頁；原審卷第四十三至四十五頁）、土
    地增值稅繳款書（見偵查卷第九頁）、台北市稅捐稽徵處士林分處催繳函（偵查
    卷第十二頁）、台北商銀免職處分令函（見原審卷第三十六頁）、代收台北市稅
    款日報表（偵查卷第十頁）、被告至「菲夢思國際美容機構」消費之產品收費單
    影本各二紙、統一發票影本三紙、信用卡簽帳單影本十五紙（見偵查卷第十三頁
    至二十五頁）等附卷可稽。
二、又被告經收之稅款，除前述之土地增值稅外，尚有中央銀行委託台北商銀代收之
    國稅，但被告僅侵占土地增值稅，未侵占國稅稅款，而土地增值稅係屬台北市政
    府財政局委託台北銀行代收，再由台北銀行轉委託台北商銀代收之稅款，此有台
    北商銀八十九年四月十五日（０八九）北商銀業字０二五三八號函（上訴卷第十
    七頁）在卷可稽。被告於八十八年七月二十八日業將犯罪所得悉數歸還台北商銀
    復興分行，業據證人袁世民到庭證述無訛，並有代收台北市稅款日報表影本一紙
    附卷（偵卷第十一頁）為憑，本案事證明確，被告犯行堪以認定。
三、按貪污治罪條例第二條後段所稱「其受公務機關委託承辦公務之人，亦同。」，
    係指公務機關透過行政委任，使受任人取得行政主體之地位與權力，而與人民間
    發生權力服從關係，受任人因而成為貪污治罪條例主體之情形，而稅賦收取屬國
    家行政權項目之一，為委任行政之客體，尚非一般民事上權利義務關係所可比擬
    。又按貪污治罪條例第二條後段所稱受公務機關委託承辦公務之人員，並不以直
    接與公務機關簽訂委託契約之人員為限，此觀該條係規定「受公務機關委託承辦
    公務之人員」，並非規定「直接受公務機關委託承辦公務之人員」自明，故受託
    處理公務之人員再與他人訂約，將其所受委託之公務，再委託他人辦理，該間接
    受託之人員，於辦理該項公務與原來之公務員有同一之職權時，即係受公務機關
    委託承辦公務之人，不能因係間接受託之故，將其受託承辦之公務，視為一般之
    業務。又按稅賦之收取為國家行政權項目之一，各項稅收自屬公有財物。本件土
地增值稅，依財政收支劃分法第十二條之規定係屬台北市之市稅，由台北市政府
    財政局委託台北銀行代理台北市市庫，再由台北銀行委託台北商銀代收，此有各
    該委託契約影本附卷可憑（見原審卷第五十至五十五頁、第四十三至四十五頁）
    ，被告既係台北商銀之職員，雖非受原公務機關即台北市政府財政局之直接委託
    ，然其間接受託承辦收取稅款之事務，即與原公務機關之承辦人員具有同一權限
    ，揆諸首揭說明，仍屬受公務機關委託承辦公務之人員，其犯侵占公有財物罪，
    即應依貪污治罪條例論處（參見最高法院七四年台上字第四０五六號、八二年台
    上字第二一九一號判決，及本次發回八九年台上字第四八０二號判決）。本件被
    告甲○○侵占收得之稅款，並於職務上所掌代收台北市稅款日報表填載不實事項
    後加以行使，核其所為，係犯貪污治罪條例第四條第一項第一款之侵占公有財物
    及刑法第二百十六條、第二百十五條之行使業務登載不實文書罪。被告所為業務
    登載不實之低度犯行，為其行使業務登載不實文書之高度犯行所吸收，不另論罪
    。被告所為行使業務登載不實文書犯行，係達其侵占公有財物犯行之方法，為牽
    連犯，應依刑法第五十五條之規定，從一重之侵占公有財物罪處斷。被告於八十
    八年七月二十八日業將犯罪所得悉數歸還台北商銀復興分行，業據證人袁世民到
    庭證述無訛，並有代收台北市稅款日報表影本一紙附卷為憑，其於偵查中迭向有
    追訴犯罪職權之法務部調查局台北市調查處調查員及台灣台北地方法院檢察署檢
    察官自白上開犯行，亦有法務部調查局台北市調查處八十八年九月三日調查筆錄
    、台灣台北地方法院檢察署八十八年十月二十一日訊問筆錄在卷足據，合依貪污
    治罪條例第八條第二項前段之規定，減輕其刑，並不另為追繳發還其犯罪所得之
    諭知。復查被告年僅二十餘歲，年輕識淺，因思急切改變身形體貌，受惑於瘦身
    、塑身美容業者如簧之舌，逾越資力支付巨額費用，致一時失慮而誤罹重典，在
    客觀上足以引起一般人之同情，犯罪情節尚堪憫恕，其法定刑期經上開偵查中自
    白減輕後仍嫌過重，法重情輕，爰依刑法第五十九條之規定，遞減輕其刑。原審
    引用貪污治罪條例第二條後段、第四條第一項第一款、第八條第二項前段、第十
    七條，刑法第十一條前段、第二百十六條、第二百十五條、第五十五條、第五十
    九條、第三十七條第二項，罰金罰鍰提高標準條例第一條前段，審酌被告犯罪之
    動機、目的、手段、品行、智識程度、所生危害及犯罪後之態度等一切情狀，論
    處被告甲○○受公務機關委託承辦公務之人，侵占公有財物罪，量處有期徒刑貳
    年陸月，依貪污治罪條例第十七條之規定，宣告褫奪公權一年。經核原判決此部
    分之認事用法及量刑，均無違誤，被告猶執陳詞上訴指摘原判決不當，為無理由
    ，應予駁回。
四、公訴意旨另以被告甲○○基於意圖為自己不法所有之概括犯意，自八十七年十月
    間起，先後五、六次侵占納稅義務人繳納之二十餘萬元至四十餘萬元不等之稅款
    ，並填具不實之代收稅款日報表，因認被告另涉有貪污治罪條例第四條第一項第
    一款之侵占公有財物及刑法第二百十六條、第二百十五條之行使業務登載不實文
    書罪嫌。訊之被告甲○○雖自白確有實行此部份犯罪，惟按被告之自白，不得作
    為有罪判決之唯一依據，仍應調查其他必要之證據，以察其是否與事實相符，刑
    事訴訟法第一百五十六條第二項定有明文。經查公訴人認被告另涉此部份犯罪，
    除根據被告之自白以外，不僅並未提出其他適合認定被告此部份犯行之證據，尤
    未明確指出被告各次侵占稅款與不實登載文書進而行使之時間、數額及種類，經
    傳喚證人袁世民到庭，其亦表示並無任何資料顯示被告另侵占其他款項等語，則
    揆諸前揭規定，自不得僅憑被告之自白，遽認其確另有此部份犯行，然被告此部
    份若成立犯罪，與其前揭經起訴之犯行間，有連續犯之裁判上一罪關係，原審法
    院爰不另為無罪之諭知。經核原判決此部分之認事用法，均無違誤，被告此有關
    係部分之上訴，亦為無理由，應併予駁回。
據上論斷，應依刑事訴訟法第三百六十八條，判決如主文。
本案經檢察官吳國南到庭執行職務。
中    華    民    國    八十九    年       十       月       十九       日
                          臺灣高等法院刑事第九庭
                              審判長法  官  李  文  成
                                    法  官  周  盈  文
                                    法  官  官  有  明
右正本證明與原本無異。
如不服本判決應於收受送達後十日內向本院提出上訴書狀，其未敘述上訴之理由者並
得於提起上訴後十日內向本院補提理由書（均須按他造當事人之人數附繕本）。
                                    書記官  林  蓓  瑜
中    華    民    國    八十九    年       十       月       二十       日
附錄：本案論罪科刑法條全文
刑法第三百三十六條：
對於公務上或因公益所持有之物，犯前條第一項之罪者，處一年以上七年以下有期徒
刑，得併科五千元以下罰金。
對於業務上所持有之物，犯前條第一項之罪者，處六月以上五年以下有期徒刑，得併
科三千元以下罰金。
前二項之未遂犯罰之。


司法院資訊處製作；財團法人民間司法改革基金會備份。
